【裁判字號】    98,家訴,196
【裁判日期】    990326
【裁判案由】    返還遺產
【裁判全文】
臺灣臺北地方法院民事判決             98年度家訴字第196號
原      告  戊○○
            丁○○
            丙○○
前列三人共同
訴訟代理人  謝清福律師
被      告  乙○○
訴訟代理人  陳松棟律師
上列當事人間返還遺產事件，本院於民國九十九年三月九日言詞
辯論終結，判決如下：
    主  文
被告應給付原告三人各新台幣壹佰壹拾萬陸仟玖佰壹拾捌元及自
民國九十八年八月二十七日起至清償日止按週年利率百分之五計
算之利息。
訴訟費用由被告負擔。
本判決於原告三人各以新台幣拾柒萬元為被告供擔保後，得各
對被告為假執行；但被告各以新台幣壹佰壹拾萬陸仟玖佰壹拾捌
元為原告三人供擔保後，得免為假執行。
    事  實
甲、原告方面：
一、聲明：除假執行供擔保金額及免假執行部分外，如主文所示
    。
二、陳述略稱：
  (一)查徐完係兩造之母，民國九十六年九月八日去世，徐完去世
    後，繼承人共六人，包括原告戊○○、丁○○、丙○○三人
    外，尚有徐文亨、被告乙○○、甲○○，有財政部台北市國
    稅局遺產稅繳清證明書可考。徐完去世後留有遺產，計土地
    三十六筆，存款四筆，投資二筆，基金一筆，其他非重病期
    間及重病期間提領現金二筆，亦有上開財政部台北市國稅局
    遺產稅繳清證明書所列財產種類可查，並已於九十七年五月
    九日繳清遺產稅新台幣（下同）一萬七千四百八十八元，在
    上開證明書均有載明，而上開遺產，除其他非重病期間及重
    病期間提領之現金七百四十三萬三千二百元及十萬零六元部
    分與其他小額存款外，各繼承人均已分配完畢。
  (二)上開其他非重病期間及重病期間提領之現金七百四十三萬三
    千二百元及十萬零六元，原由甲○○保管。先母九十六年十
    月十五日出殯，約過一週，全體繼承人在被告乙○○住處達
    成協議，同意按六分之一比例分配，但扣除五十五萬元喪葬
    費、三十萬元手尾錢、四千元紅包及喪葬零星支出二萬零二
    百五十元，餘數六百六十五萬八千九百五十元（為便利計算
    ，以六百六十五萬九千元整數計），則全體繼承人同意交由
    被告保管，約定再扣除遺產稅後，歸還給各繼承人。
  (三)按徐完去世後，如上所述，繼承人共六人，每人應繼分各六
    分之一，所以上開六百六十五萬九千元，扣除遺產稅一萬七
    千四百八十八元，剩六百六十四萬一千五百十二元，故原告
    每人可分得一百十萬六千九百十八元，但原告多次催請被告
    返還上開款項，被告均不置理，以上情事，已經證人甲○○
    到庭證實，爰依保管終止之法律關係，且已以起訴狀繕本送
    達作為終止保管之意思表示通知，提起本訴。
  (四)至於被告辯稱：尚有遺產債權一千三百零五萬四千三百十二
    元云云，亦已經證人甲○○到庭並舉出相關證據，證明該款
    係甲○○向其母短暫借用辦理貸款，已經歸還，並無欠款，
    足證被告之辯解不實。另本件請求款項，確實由遺產分配全
    體各繼承人，再由甲○○交給被告保管，已經證人甲○○證
    實，且依民法第一千一百六十四條規定，繼承人得隨時請求
    分割遺產，本件既然已經全體繼承人同意按各六分之一分配
    ，則已分割完畢甚明，事後同意交被告保管，應屬保管之法
    律關係，已非遺產可比，惟如認並非保管關係，則請依繼承
    遺產分割之法律關係請求。
三、證據：聲請傳訊證人甲○○，並提出遺產稅繳清證明書影本
    一份為證。
乙、被告方面：
一、聲明：(一)原告之訴及假執行聲請均駁回；(二)被告如受不利之
    判決，願供擔保，請宣告免為假執行。
二、陳述略稱：
  (一)查依原告戊○○、丁○○、丙○○起訴所主張之事實，本件
    實為民法第一千一百六十四條分割遺產之訴，原告戊○○、
    丁○○、丙○○僅列繼承人之一即被告而起訴，未併列其餘
    繼承人甲○○、徐文亨為當事人起訴，其起訴不合法，應予
    程序駁回：
    (1)依原告所主張事實，本件應為依民法第一千一百六十四條
      所示分割遺產之訴，而非原告所稱之依保管終止法律關係
      而起訴請求。原告所稱依保管終止法律關係而請求云云，
      與原告所主張之事實、證據不符，實不足採。
    (2)本件既為請求分割己○○○○○遺產之訴，惟原告戊○○
      、丁○○、丙○○所主張己○○○○○之遺產數額為六百
      六十六萬一千七百十二元（參見原告戊○○、丁○○、丙○○起訴狀事實欄第五項），而原告戊○○、丁○○、丙○○所請求者則合計三百三十餘萬元，僅及該遺產數額之
      半數，至其他遺產，則未作任何處理，此與民法第一千一
      百六十四條規定意旨及實務見解（參見最高法院八十四年
      度台上字第二四一○號、九十七年度台上字第一○三號判
      決意旨亦同此旨）有所違背，「未以全體繼承人為當事人
      」，非「以整個遺產為一整體為分割」，無法達到「廢止
      遺產之全體公同共有關係」之目的，實有未合。
    (3)如依原告戊○○、丁○○、丙○○起訴之主張為可採，將
      造成僅處理己○○○○○遺產之半數，歸原告戊○○、丁○○、丙○○單獨所有，另半數即未作任何處理（未能消
      滅公同共有關係狀態）之怪異現象，此由於原告戊○○、
      丁○○、丙○○未將己○○○○○之全體繼承人列為當事
      人所致，亦由於原告戊○○、丁○○、丙○○之起訴聲明
      有所未洽所致。
    (4)原告戊○○、丁○○、丙○○之起訴，未將己○○○○○
      之繼承人甲○○、徐文亨列為原告或被告；且原告戊○○
      、丁○○、丙○○堅執認為本件為「依保管終止之法律關
      係」為請求，致本件起訴顯不合法，訴訟程序滯礙難行。
  (二)如本院認原告戊○○、丁○○、丙○○之訴，無程序瑕疵，
    本件實體上仍有下列問題：
    (1)原告戊○○、丁○○、丙○○所述己○○○○○之遺產，
      除「非重病期間及重病期間提領現金二筆」七百四十三萬
      三千二百元及十萬零六元，現餘六百六十餘萬元，其餘均
      已分配完畢等情，經訴外人甲○○計算，為六百六十五萬
      九千元（參見訴外人甲○○手書字條），詳如下列：
      己○○○○○之「非重病期間及重病期間提領現金」，
        各為七百四十三萬三千二百元及十萬零六元，合計七百
        五十三萬三千二百元（尾數六元不計）。
      上開七百五十三萬三千二百元，經扣減喪葬費五十五萬
        元、手尾錢三十萬元、紅包四千元及喪葬零星支出二萬
        零二百五十元，餘款為六百六十五萬八千九百五十元，
        為便於計算，訴外人甲○○以六百六十五萬九千元計算
        ，交付予被告。
    (2)上開由訴外人甲○○交付予被告保管之款項，係屬己○○○○○遺產之一部分，被告係受訴外人甲○○之交付而保
      管，而非受原告戊○○、丁○○、丙○○之委託保管，無
      原告所稱「終止保管法律關係」可言：
      查原告所主張己○○○○○「非重病期間及重病期間提
        領現金」各為七百四十三萬三千二百元及十萬零六元，
        經扣除費用後之餘款由原保管人即訴外人甲○○交付被
        告保管，此一事實為真實。
      原由訴外人甲○○所保管之六百六十餘萬元，原為己○○○○○「非重病期間及重病期間提領現金」，該款項
        為己○○○○○之遺產，實無疑義。嗣訴外人甲○○將
        此一款項交由被告保管，此一款項仍為己○○○○○之
        遺產，不因保管人改換，即有差異。是被告所保管者，
        為己○○○○○之遺產，即全體繼承人所公同共有之財
        產，而非戊○○、丁○○、丙○○個人所有之財產，本
        件實無原告戊○○、丁○○、丙○○所稱之「終止保管
        法律關係」可言。
      另訴外人甲○○證稱：「六百多萬元全部領出交給被告
        ，經過全體繼承人同意下交給被告，也約定要扣除相關
        必要費用後，要平均分配給全體繼承人」一節，並非真
        實，實則全體繼承人當時之約定，係「待確認己○○○○○之全部遺產項目及金額，再全部為分配」，訴外人
        甲○○就「確認全部遺產項目及金額」部分，略而不答
        ，不盡不實。
      縱認訴外人甲○○上述證述「六百多萬元全部領出交給
        被告，經過全體繼承人同意下交給被告，也約定要扣除
        相關必要費用後，要平均分配給全體繼承人」為真，則
        此一款項亦為遺產，有上開程序問題。
  (三)按本件被告對於保管上開六百六十餘萬元一事，並無爭執，
    惟始終未同意將其中之各六分之一交付各原告戊○○、丁○○、丙○○，係另有他故，其詳如下：
    (1)己○○○○○生前，係與訴外人甲○○同住，訴外人甲○○並實際掌管己○○○○○之銀行帳戶往來。緣己○○○○○所有清水土地，於八十八年間被政府徵收，獲分配土
      地補償金高達八千四百三十五萬三千八百七十六元，加計
      其銀行定期存款利息收入及被告支付己○○○○○之款項
      ，合計高達九千一百六十二萬餘元之鉅，扣除己○○○○○明確告知被告及其他繼承人之有關款項運用共六千四百
      五十四餘萬元，以及己○○○○○亡故後之餘款八百七十
      一萬五千六百四十九元（即前述「非重病期間及重病期間
      提領現金」七百五十三萬三千二百零六元、存款一百十八
      萬一千七百九十三元、六百零四元、九十五元），差額一
      千八百三十六萬五千七百二十八元，不知下落。就上開差
      額被告詢問訴外人甲○○，訴外人甲○○或吞吞吐吐，或
      藉詞推諉，未曾有明確之說明，實令被告難以理解，即另
      一繼承人徐文亨亦頗有微詞。
    (2)前此被告所查得並提請本院調查之己○○○○○於誠泰商
      業銀行帳戶於八十八年五月二十七日提領一千三百零五萬
      四千三百十二元代償訴外人甲○○貸款本息一事，原告戊○○、丁○○、丙○○之代理人原推測係「贈與」，其後
      訴外人甲○○另舉證業已沖回此筆代償款項（單就此筆一
      千三百零五萬四千三百十二元代償，被告無力再追查其他
      資料證明有無欠款）。雖然如此，於己○○○○○生前，
      訴外人甲○○利用其得以掌握銀行帳戶往來資料之便，有
      上開鉅額之金錢往來，未曾使其他繼承人知悉，被告及其
      他繼承人有所懷疑，事出有因，並非無端生事。
    (3)僅以本件六百六十七萬九千二百元而論，此為己○○○○○之遺產，而由被告保管中，除原告戊○○、丁○○、丙○○外，訴外人甲○○亦明知此事，且無不能出面主張權
      利之情形，何以訴外人甲○○寧以訴外人、證人自居，而
      不列為原告提出請求？又訴外人徐文亨亦知悉此事，何以
      原告戊○○、丁○○、丙○○不照會訴外人徐文亨一同辦
      理此事？凡此種種，均為本件啟人疑竇之處。
    (4)被告為己○○○○○之長子，保管本件款項，絕無任何他
      意，惟為求釐清事實，對全體繼承人有所交代，是以於本
      件為上述之各項抗辯，希由全體繼承人參與共同處理，以
      杜爭議。
三、證據：聲請向新光銀行永和分行、城內分行函查，並提出訴
    外人甲○○手書字條、誠泰商業銀行取款條、誠泰商業銀行
    收入傳票影本各一份、徐完帳戶資料一份為證。
丙、本院依職權調取徐完之繼承人辦理徐完所遺不動產繼承登記
    之相關資料，證人甲○○提出存摺部分影本二份、存摺存款
    對帳單與存入憑條影本各一份為證。
    理  由
甲、程序方面：
一、按訴狀送達後，原告不得將原訴變更或追加他訴，但擴張或
    減縮應受判決事項之聲明者，不在此限，民事訴訟法第二百
    五十五條第一項第三款定有明文。經查，本件原告三人起訴
    之初各請求被告給付一百十一萬零二百八十五元及法定利息
    ，嗣減縮為原告三人各請求被告給付一百十萬六千九百十八
    元及法定利息，核屬減縮應受判決事項之聲明，程序並無不
    合，應予准許。
二、次按「遺產之分割，乃以消滅遺產公同共有關係為目的，須
    共同繼承人全體始得為之。故請求分割遺產之訴，原告須以
    其他共同繼承人全體為被告而起訴，其當事人之適格，始無
    欠缺。又遺產分割既以消滅遺產公同共有關係為目的，故除
    被繼承人以遺囑禁止繼承人分割之遺產，及共同繼承人以契
    約約定禁止分割之遺產外，應以全部遺產整體為分割，不能
    以遺產中之個個財產為分割之對象。」（最高法院八十四年
    度台上字第二四一○號裁判意旨參照）、「當事人適格，係
    指當事人就具體特定之訴訟，得以自己之名義為原告或被告
    ，而受為訴訟標的法律關係之本案判決之資格而言。故在給
    付之訴，若原告主張其為訴訟標的法律關係之權利主體，他
    造為訴訟標的法律關係之義務主體，其當事人即為適格。至
    原告是否確為權利人，被告是否確為義務人，乃為訴訟標的
    法律關係之要件是否具備，即訴訟實體上有無理由之問題，
    並非當事人適格之欠缺。」（最高法院九十三年度台上字第
    三八二號裁判意旨參照）。經查，原告起訴狀雖記載為請求
    被告返還遺產，然主張之法律關係則為本件之現金遺產全體
    繼承人已分割完畢，業已交付被告保管之六百六十五萬九千
    元，扣除遺產稅一萬七千四百八十八元，剩六百六十四萬一
    千五百十二元，原告終止保管關係，請求被告返還各一百十
    萬六千九百十八元，則原告既非主張分割遺產之法律關係，
    雖所主張已分割之遺產，並非以整個遺產為一整體為分割，
    亦未列甲○○、徐文亨為被告，然參酌前揭最高法院九十三
    年度台上字第三八二號裁判意旨，應無當事人不適格之問題
    ，被告辯稱應以程序駁回原告之訴，並非可採。
乙、得心證之理由：
一、原告主張意旨略以：(一)被告保管徐完遺產六百六十五萬九千
    元，全體繼承人已協議分配完畢，扣除遺產稅後各取得六分
    之一，原告以起訴狀繕本送達被告終止保管關係，請求被告
    依協議給付原告三人各一百十萬六千九百十八元及法定利息
    ；(二)被告辯稱己○○○○○對訴外人甲○○尚有遺產債權一
    千三百零五萬四千三百十二元云云，為甲○○舉證否認，並
    無該債權之存在，不影響原告本件之請求等語。
二、被告答辯意旨則以：(一)被告不爭執確有保管徐完遺產六百六
    十五萬九千元，然此係屬己○○○○○遺產之一部分，被告
    係受訴外人甲○○之交付而保管，而非受原告之委託保管，
    無原告所稱「終止保管法律關係」可言，原告並非以整個遺
    產為一整體為分割而主張權利，請求並無理由；(二)己○○○○○生前告知繼承人之財產，與其亡故後之餘款相對照，有
    一千多萬元之差額，訴外人甲○○理應交代是否尚存有該遺
    產債權，未交付款項予原告係為釐清事實等語置辯。
三、兩造對於下列事實不爭執：(一)己○○○○○去世後留有遺產
    ，計土地三十六筆，存款四筆，投資二筆，基金一筆，其他
    非重病期間及重病期間提領現金二筆，其中除其他非重病期
    間及重病期間提領之現金七百四十三萬三千二百元及十萬零
    六元部分與其他小額存款外，各繼承人均已分配完畢；(二)扣
    除喪葬費、手尾錢、紅包後，訴外人甲○○確有交付被告六
    百六十七萬九千二百元，除其中二萬餘元用以償付被告代墊
    之喪葬費用外，被告確有保管徐完之遺產六百六十五萬九千
    元，扣除遺產稅一萬七千四百八十八元，剩六百六十四萬一
    千五百十二元；(三)證人甲○○提出存摺部分影本二份、存摺
    存款對帳單與存入憑條影本各一份為證，被告所抗辯之己○○○○○一千多萬元遺產債權，並無法證明確屬存在。兩造
    爭執重點在於：(一)被告保管徐完遺產六百六十五萬九千元，
    ，扣除遺產稅後之六百六十四萬一千五百十二元，是否全體
    繼承人已協議各分配六分之一完畢？(二)若已協議分配完畢，
    被告辯稱此協議非以整個遺產為一整體為分割，致原告無從
    主張權利，是否有理由？爰說明如后。
四、按土地登記規則第一百二十條第一項規定：「繼承人為二人
    以上，部分繼承人因故不能會同其他繼承人共同申請繼承登
    記時，得由其中一人或數人為全體繼承人之利益，就被繼承
    人之土地，申請為公同共有之登記。其經繼承人全體同意者
    ，得申請為分別共有之登記。」，又「繼承人請求分割遺產
    ，除經全體繼承人同意，得就其中一部先為分割外，應就遺
    產之全部為之，此由民法第一千一百五十一條及土地登記規
    則第三十一條第一項（按：即前揭現行土地登記規則第一百
    二十條第一項）規定意旨推之即明。」（最高法院八十五年
    度台上字第二八一號裁判意旨參照）。
五、經查：(一)本院依職權調取徐完之繼承人辦理徐完所遺不動產
    繼承登記之相關資料，內容顯示徐完之全體繼承人（包括兩
    造及訴外人徐文亨、甲○○）均同意而辦理分別共有之登記
    ，足見徐完之全體繼承人有就遺產中之不動產部分逕行消滅
    公同共有關係之事實；(二)證人甲○○於本院九十八年十二月
    十五日言詞辯論期日證稱：「（問：當時你將錢六百多萬全
    部領出交給被告，是否是經過全體繼承人同意下交給被告，
    也約定要扣除相關必要費用後，要平均分配給全體繼承人？
    ）是。當時所有兄弟姊妹都在場就這樣約定。」，此項證言
    與兩造於九十八年九月二十一日第一次調解時，調解過程與
    結果摘要記載：「聲請人係針對雙方之遺產分割後，剩餘之
    遺產應公平分配，而相對人對聲請人主張返還之遺產金額，
    僅就其中的二萬多有爭執」相符，亦與兩造就遺產之不動產
    部分逕為消滅公同共有關係之事實亦相呼應，足信被告保管
    徐完遺產六百六十五萬九千元，扣除遺產稅後之六百六十四
    萬一千五百十二元，全體繼承人已協議各分配六分之一完畢
    ；(三)全體繼承人業已協議分配完畢，每名繼承人各享有六分
    之一款項，故雖然款項係由甲○○交付被告，但委託人應認
    為係全體繼承人各自委託被告保管款項；被告雖質疑上揭協
    議非以整個遺產為一整體為分割而主張權利，不符最高法院
    八十四年度台上字第二四一○號裁判意旨，然依前所述，最
    高法院八十五年度台上字第二八一號裁判意旨參酌土地登記
    規則相關規定，認為若經全體繼承人同意之例外情形，得就
    其中一部遺產先為分割，而本件符合此種例外情形，從而被
    告辯稱本件協議非以整個遺產為一整體為分割而主張權利，
    致原告無從主張權利，並無理由。
六、綜上所述，原告本於終止保管關係履行協議之法律關係，請
    求被告給付原告三人各一百十萬六千九百十八元及自九十八
    年八月二十七日起至清償日止按週年利率百分之五計算之利
    息，其請求為有理由，應予准許。兩造分別陳明願供擔保聲
    請宣告假執行及免予假執行，經核均無不合，爰酌定相當擔
    保金額併宣告之。
七、本件事證已明，兩造其餘攻擊防禦方法，於判決結果無影響
    ，故不一一論列，附此敘明。
八、據上論結，本件原告之訴為有理由，依民事訴訟法第七十八
    條、第三百九十條第二項、第三百九十二條第二項，判決如
    主文。
中    華    民    國    99    年    3     月    26    日
                      家事法庭法  官  文衍正
以上正本係照原本作成。
如對本判決上訴，須於判決送達後20日之不變期間內，向本院提
出上訴狀
中    華    民    國    99    年    3     月    26    日
                              書記官  陳俐妙

司法院資訊處製作；財團法人民間司法改革基金會備份。
